---
title: "Tutorial API"
output: html_document
---

```{r setup, include=FALSE}
knitr::opts_chunk$set(echo = TRUE, message = F, warning = F)
```


## Introducción

La API para la codificación automática pone a disposición de los usuarios y usuarias modelos a uno y dos dígitos para clasificar actividad económica (CAENES) y ocupación (CIUO-08.CL). Los datos de entrenamiento provienen principalmente de la coyuntura de la Encuesta Nacional de Empleo, de modo que los modelos deberían ser utilizados sobre glosas cuya recolección tenga características similares a las implementadas en el trabajo de campo de dicha encuesta. 

El etiquetado de los datos y el entrenamiento de los modelos fueron realizados en el marco del Proyecto Estratégico Servicios Compartidos para la producción Estadística. Para mayor información acerca del proceso de etiquetado manual y de la arquitectura de los modelos, diríjase al documento "Codificación automática de clasificadores CIUO-08.CL y CAENES a partir de técnicas de *machine learning*. Creación de sets de entrenamiento y optimización de algoritmos". 

En la presente viñeta se muestran algunos ejemplos para interactuar con la API de codificación automática mediante R y Python. Esta guía está orientada a usuarios y usuarias con un manejo intermedio de R y/o python y con conocimientos básicos de *machine learning*. Para una aproximación más formal a los métodos de la API, diríjase al siguiente sitio http://143.198.79.143:8080/__docs__/ (ESTA URL ES DE MI SERVIDOR. HAY QUE PONER LA URL CON IP INE)

## Predecir glosas individuales

El *endpoint predict* permite obtener el código para una glosa. El parámetro más importante es *text*, donde debe indicarse la glosa para la cual se busca una predicción. Además, se debe precisar el clasificador (ciuo o caenes), así como la cantidad de dígitos (1 o 2). En caso de que no se especifiquen estos últimos 2 parámetros, los valores por defecto serán *caenes* y 2, respectivamente.     


### Implementación en R 

El paquete `httr` permite hacer solicitudes a un servidor de manera sencilla y provee algunas herramientas para manipular la respuesta. Mediante la función `POST` realizamos el *request*, entregando los parámetros para *text*, *classification* y *digits*. 

```{r}
glosa <- "manipulador de alimentos prepara colaciones"

request <-  httr::POST("http://10.91.160.65:9292/predict", 
                       encode = "json",
                       body =  list(text = glosa,
                                    classification = "ciuo",
                                    digits = 2)
)

```


Para verificar el resultado utilizamos la función `status_code`, a traves de la cual es posible verificar el estatus de la operación (idealmente 200). Finalmente, con la función `content` se extrae el resultado de la consulta, consistente en un archivo json que indica la categoría predicha y la probabilidad asignada por el modelo a la predicción.   

```{r}
# Revisar el status
httr::status_code(request)

# Extraer el contenido
response <- httr::content(request)
response
```

### Implementación en Python 

Para obtener una predicción para actividad económica, pero ahora mediante python, es posible utilizar la librería *requests*. En este caso los parámetros *text*, *classification* y *digits* se entregan a través de un diccionario a la función post. Dado que estamos entregando una glosa de actividad económica, debemos utilizar el valor caenes. Indicaremos, además, que la clasificación debe ser a un dígito.  

```{python, eval = F}
import requests
 
glosa = "producción uva exportación"

data = {
    "text" : glosa,
    "classification" : "caenes",
    "digits" : 1
}
 
response = requests.post("http://10.91.160.65:9292/predict", json=data)
```


## Predicción de conjunto de glosas

Para predecir conjuntos de glosas, en lugar de textos individuales, se debe utilizar un procedimiento muy similar al anterior, pero ahora entregando una lista de *strings*. Para ello, se carga un archivo que contiene glosas de actividad económica y entregamos esa información en el parámetro *text*. En este caso, se utilizan las 10 primeras filas y se indica que la clasificación es CAENES a un dígito. 

### Implementación en R

```{r}
library(feather)

# Cargar los datos
caenes <- read_feather("../src/data/split_train_test/test.feather")

# Enviar la consulta al servidor
request <-  httr::POST("http://10.91.160.65:9292/predict",
                       encode = "json",
                       body =  list(text = caenes$glosa_caenes[1:10],
                                    classification = "caenes",
                                    digits = 1)
)

# Extraer el contenido
response <- httr::content(request)

```

### Implementación en Python

Para implementar la misma consulta anterior en python, utilizamos el siguiente código.

```{python, eval = F}

import requests
import pandas as pd

# Cargar los datos
caenes = pd.read_feather("../src/data/split_train_test/test.feather")

# Parámetros de la consulta
data = {
    "text" : list(caenes.glosa_caenes[0:10]),
    "classification" : "ciuo",
    "digits" : 2
}

# Enviar la consulta al servidor
response = requests.post("http://10.91.160.65:9292/predict", json=data)

# Extraer el contenido de la consulta 
content = response.json()

```



